臺灣士林地方法院民事裁定　　　　　　 99年度監宣字第220號
聲　請　人　顏麗琴
相　對　人　傅台生
上列聲請人對於相對人聲請監護宣告事件，本院裁定如下：
    主  文
宣告傅台生（男、民國○○年○ 月○ 日生、身分證統一編號：Ｚ000
000000號）為受輔助宣告之人。
選定顏麗琴（女、民國○○年○ 月○○日生、身分證統一編號：Ｚ000
000000號）為受輔助宣告人傅台生之輔助人。
聲請程序費用由受輔助宣告之人負擔。
    理  由
一、按對於因精神障礙或其他心智缺陷，致其為意思表示或受意
    思表示，或辨識其意思表示效果之能力，顯有不足者，法院
    得因本人、配偶、四親等內之親屬、最近一年有同居事實之
    其他親屬、檢察官、主管機關或社會福利機構之聲請，為輔
    助之宣告，民法第15條之1 第1 項定有明文。又按法院對於
    監護之聲請，認為未達民法第14條第1 項之程度者，得依民
    法第15條之1 第1 項規定，為輔助之宣告，民法第14條第3
    項亦有明文。另法院對於監護之聲請，認為未達民法第14條
    第1 項之程度，而有輔助宣告之原因者，得依職權以裁定變
    更為輔助宣告，民事訴訟法第624 條之3 第1 項規定甚明。
二、本件聲請意旨略以：聲請人顏麗琴係傅台生（男、民國○○年
    ○ 月○ 日生、身分證統一編號：Ｚ000000000號）之妻，相對
    人傅台生因器質性精神病，經延醫治療仍無起色，需長期仰
    賴他人照顧，現已無法處理自己事務，爰聲請准予裁定傅台
    生為受監護宣告之人等語，並提出戶籍謄本、中華民國身心
    障礙手冊、親屬系統表、同意書等件為證。
三、本院在鑑定人即臺北市立聯合醫院松德院區精神科醫師楊添
    圍前訊問傅台生，審驗傅台生之心神狀況，其對本院訊問內
    容可簡短回應，內容大致切題，復依臺北市立聯合醫院松德
    院區函覆之鑑定報告書略以：「(一)過去生活史與疾病史：傅
    員現年47歲，已婚，育有2 子，專科畢，無家族精神疾病史
    ，目前住於淡水竹圍富祥養護中心。傅員曾有習慣性飲酒情
    形，80年左右因飲酒造成之潰瘍而進行胃切除手術。85年間
    ，傅員因車禍造成顱內出血，昏迷，經救治後，意識恢復但
    性格驟變，記憶減退，時有情緒激躁，暴力攻擊行為，並偶
    有癲癇發作，收容於安養中心，並於89年4 月5 日至本院松
    德院區初診，診斷為『器質性精神病態』，之後傅員曾於北
    新醫院精神科住院診治，之後安置於目前之富祥養護中心。
    (二)鑑定結果：(1)身體檢查：傅員身高172 公分，體重55公斤
    ，衣著尚合宜，但須著成人紙尿褲外出，行動較為遲緩，腦
    波檢查則呈現廣泛性慢波之輕度皮質病變。(2)精神狀態：傅
    員由其妻陪同接受鑑定，鑑定當時意識清醒，表情淡漠，傅
    員對問話可簡短回話，內容大致切題，於鑑定時之行為尚適
    切，可應達目前日常生活起居情形，並表達自我之基本需求
    ，然自我照顧能力則顯有障礙，鑑定時需著成人紙尿褲。(3)
    心理評估：傅員由妻子陪同接受心理測驗，口中不時出現反
    覆咀嚼動作。整體評估過程中，可應答簡單問題，但對於較
    複雜的施測指導語，則出現理解上的困難，特別對於非語文
    測驗的施測表現，傅員似乎有理解指導語的困難，亦僅可部
    分配合施測要求。傅員在魏氏成人智力測驗第三版（WAIS-I
    II）表現，語文智商73，非語文智商47，整體智商62，整體
    智商落於輕度智能不足程度，各能力表現有顯著差異。由其
    得分推測，目前所測得的能力為一退化下降的結果，以過去
    傅員的學經歷背景或車禍前可能的最佳認知功能表現推估，
    其原本能力應可達中等程度。(三)結論：綜合以上所述，傅員
    過去之生活史，疾病史與身體檢查，精神狀態檢查等結果，
    本次鑑定認為其乃一『器質性腦症候群』之患者，目前已達
    受意思表示以及辨識其所為意思表示效果，顯有不足者之情
    形，鑑定人認為，可依新修正之民法第15條之1 ，為輔助之
    宣告，而傅員之情形，尚未達監護宣告之程度。又傅員之精
    神障礙，為一持續影響其生活及社會功能之心智缺陷，難有
    回復之可能性。傅員受此持續性心智缺陷之影響，其認知與
    判斷能力確實呈現部分減弱，其一般生活與基本事務處理能
    力已有明顯缺損，傅員目前之意思表示能力雖無明顯障礙，
    然而，傅員對於財產處分與訴訟行為等較複雜之能力要求（
    如管控金錢使用等等），顯有無法合理接受資訊（受意思表
    示），並依其所知訊息進而綜合判斷（辨識其所為意思表示
    效果）之情形，因此，由鑑定所見，傅員之受意思表示與辨
    識其所為意思表示效果之能力，確因目前之『器質性腦症候
    群』影響，均顯有不足，鑑定人認為，可依新修正之民法第
    15條之1 ，為輔助之宣告。傅員之臨床診斷：器質性腦症候
    群。」，有本院100 年2 月22日非訟事件筆錄及臺北市立聯
    合醫院100 年3 月9 日北市醫松字第10030267000 號函附之
    精神鑑定報告書在卷可稽，堪認相對人傅台生因罹患器質性
    腦症候群，致其為意思表示或受意思表示，或辨識其意思表
    示效果之能力顯有不足等情為真正。又本件聲請人雖為監護
    之聲請，惟相對人既未達應受監護宣告之程度，從而聲請人
    聲請監護宣告，尚屬有間。但因相對人之辨識能力顯有不足
    ，仍有受輔助宣告之必要，故本院爰依職權以裁定宣告相對
    人為受輔助宣告之人。
四、按受輔助宣告之人，應置輔助人。法院選定輔助人時，應依
    受輔助宣告之人之最佳利益，優先考量受輔助宣告之人之意
    見，審酌一切情狀，並注意下列事項：(一)受輔助宣告之人之
    身心狀態與生活及財產狀況。(二)受輔助宣告之人與其配偶、
    子女或其他共同生活之人間之情感狀況。(三)輔助人之職業、
    經歷、意見及其與受輔助宣告之人之利害關係。(四)法人為輔
    助人時，其事業之種類與內容，法人及其代表人與受輔助宣
    告之人之利害關係。民法第1113條之1 第1 項、同條第2 項
    準用第1111條之1 分別定有明文。經查：本件相對人傅台生
    既經宣告為受輔助宣告之人，本院自應為其選定輔助人，本
    院審酌聲請人顏麗琴為受輔助宣告人傅台生之妻，乃長期照
    顧傅台生之人，情感依附甚深，且聲請人顏麗琴亦表示願意
    擔任傅台生之輔助人（見同上非訟事件筆錄），因認由聲請
    人顏麗琴擔任輔助人，較能符合受輔助宣告人之最佳利益，
    爰選定聲請人顏麗琴為受輔助宣告人之輔助人。
五、依民事訴訟法第624 條之1 第3 項、第608 條第1 項，裁定
    如主文。
中    華    民    國   100    年    3     月    18    日
                  家事庭  法  官  李昆霖
以上正本證明與原本無異。
如不服本裁定關於選定輔助人之部分，應於送達後10日內向本院
提出抗告狀，並繳納抗告費新臺幣1,000 元；其餘關於輔助宣告
之部分，不得抗告。
中    華    民    國   100    年    3     月    18    日
                          書記官  陳雪麗